臺灣彰化地方法院民事判決　100年度訴字第380號
原　　　告　陳昆城
被　　　告　劉文雄
上列當事人間請求損害賠償事件，原告提起刑事附帶民事訴訟（
99年度附民字第20號），經本院刑事庭裁定移送前來，本院於民
國100年5月26日言詞辯論終結，判決如下：
    主  文
被告應給付原告新臺幣壹佰捌拾肆萬元，及自民國九十九年二月
二十四日起至清償日止，按週年利率百分之五計算之利息。
訴訟費用由被告負擔。
    事實及理由
一、原告起訴主張：被告與真實姓名、年籍不詳綽號「阿家」之
    成年男子及另2名真實姓名、年籍均不詳之成年男子等4人，
    共同意圖為自己不法所有，由「阿家」於民國98年4月22 日
    中午12時10分許，撥打原告之電話號碼，並佯裝為中華電信
    服務人員，對原告詐稱：原告欠繳電話費，且原告及其父親
    資料遭冒用，在臺北開立帳戶又涉及擄人勒贖案件，臺灣臺
    北地方法院將約談原告及其父親，且檢察官要查封原告之金
    融帳戶，為保存證據查明案情，原告必須領出其帳戶內之新
    臺幣（下同）184萬元云云。原告信以為真，前往臺灣銀行
    黎明分行及臺中黎明郵局提領共計現金184萬元後，「阿家
    」復於同日撥打電話予原告，詐稱：為原告辦理領款之銀行
    行員涉及盜賣客戶資料之犯行云云，再由被告駕駛車牌號碼
    2821-XA號自用小客車，搭載「阿家」等3人於同日下午5時
    許，前往彰化縣花壇鄉金墩村西前巷165號原告住處，由其
    中1名真實姓名、年籍均不詳之成年男子下車，進入原告住
    處客廳，先冒充臺灣臺北地方法院檢察署之公務員，再向原
    告行使「臺灣臺北地方法院公證申請書」、「臺灣臺北地方
    法院檢察署刑事傳票」、「臺灣臺北地方法院地檢署公證處
    」等3件偽造之公文書，使原告陷於錯誤，而將前揭現金184
    萬元交付予該真實姓名、年籍不詳之成年男子，該名男子得
    手後，再回到被告所駕駛之車牌號碼2821-XA號自用小客車
    。被告前揭詐欺取財犯行，業經本院刑事庭以99年度訴字第
    228號判決有期徒刑5月。原告因被告前揭犯行受有184萬之
    損害，為此爰依刑事訴訟法第478條第1項、民法第184條第1
    項前段、民法第185條第1項前段提起本件訴訟等語，並聲明
    ：(一)被告應給付原告184萬元及自刑事附帶民事起訴狀繕本
    送達之翌日起至清償日止按週年利率5％計算之利息。(二)訴
    訟費用由被告負擔。
二、被告則以：原告所損失之現金184萬元，並非被告所詐騙，
    被告係遭朋友所害，原告接聽到之詐騙電話亦非被告所撥打
    等語資為抗辯。
三、本院之判斷：
  (一)原告主張上揭被告侵權行為之事實，業據本院刑事庭以99年
    度訴字第228號認定被告於98年4月22日上午10時許，駕駛車
    牌號碼2821-XA號自用小客車，搭載「阿家」及2名姓名年籍
    不詳之成年男子外出，其應可預見「阿家」等人為詐騙集團
    之成員，其等所屬詐騙集團成員正在從事對他人之詐騙財物
    行為，而其駕車搭載「阿家」等人依指示行進，適足以幫助
    「阿家」等詐騙集團成員俟機下車前往取得贓款，再搭乘其
    車輛逃逸，以逃避追查，竟仍不違背其本意予以搭載，而以
    此方法幫助該詐騙集團從事詐取財物之犯罪，嗣該詐騙集團
    某不詳年籍、姓名之成年成員，即基於與「阿家」等人互為
    意圖為自己不法所有之詐欺取財犯意聯絡，於98年4月22日
    中午12時10分許，撥打原告之電話，佯裝為中華電信股份有
    限公司之服務人員，對原告謊稱：伊之家用電話欠繳電話費
    云云，經原告答以伊家用電話係以轉帳付費後，該詐騙集團
    成員乃表示要查詢一下，隨後即對原告佯稱：經查詢後，發
    現伊及伊父親之資料被冒用在遠東銀行三重分行開立帳戶，
    並以伊名義裝設之電話，聯絡將贖款匯入伊父親帳戶，因為
    伊及伊父親涉及擄人勒贖案件，臺灣臺北地方法院檢察署將
    約談伊及伊父親云云。該詐騙集團隨即由一自稱為金管會劉
    科長之不詳姓名成年男子，接續對原告謊稱：檢察官於下午
    3 時要開專案會議，調查銀行內部人員與外部人員之掛勾問
    題，要伊配合辦理，將伊帳戶內之存款領出，轉存其他帳戶
    ，以保全證據云云。原告不疑有他，乃趕赴臺灣銀行黎明分
    行、臺中黎明郵局共領出184萬元返家。隨後該自稱為金管
    會劉科長之成年男子即在電話中問原告：領回的整捆現鈔，
    是否有的在綁的紙帶上有蓋章，有的未蓋章云云。原告檢視
    後發現屬實，對方旋即對原告詐稱：該未蓋章之部分有問題
    ，事涉臺灣銀行黎明分行內部人員與違法集團掛勾，現檢察
    官已開完會議，要開偵查庭，已派專人送傳票及監管證明單
    至伊住處，要伊配合該專人辦理查扣云云。致原告陷於錯誤
    ，而於98年4月22日下午5時許，由被告所搭載之上開不詳姓
    名成年男子中之一人，在原告位於彰化縣花壇鄉金墩村西前
    巷之住處附近下車，進入原告住處以查扣為由取走上開現金
    得手後，再原車搭乘被告所駕駛之上開車輛逃逸，被告並因
    而獲得3千元之報酬等情，而判處被告犯幫助詐欺取財罪，
    處有期徒刑5月，如易科罰金，以1千元折算1日，嗣經被告
    提起上訴，並經臺灣高等法院臺中分院以100年度上訴字第
    748號判決上訴駁回，此亦經本院依職權調閱本院99年度訴
    字第228號、臺灣高等法院臺中分院100年度上訴字第748 號
    等刑事卷證查明屬實。是原告主張被告有侵權行為之事實，
    堪以認定。
  (二)被告雖以前開情詞置辯，惟查：
  1.被告於98年4月22日下午，駕駛上開車輛搭載「阿家」及另
    2名不詳姓名年籍之成年男子，至原告位於彰化縣花壇鄉金
    墩村西前巷之住處附近，其間並由其中一名姓名不詳之年輕
    人攜帶包包在該處下車，未久該名年輕人復攜帶包包上車等
    情，除為被告承認外，並有監視器畫面翻拍照片2張在卷可
    參（見99年度偵字第489號卷第13頁），且被告持用之門號
    0000000000號行動電話，自98年4月22日中午12時10分許起
    至同日下午5時14分許止之間，其基地台位置確皆位於彰化
    縣花壇鄉○○路、中山路一段及同鄉○○○段等地無訛，亦
    有通聯紀錄1份在卷可稽（見99年度偵字第489號卷第9頁）
    。又原告主張自98年4月22日中午12時10分許起，遭詐騙集
    團成員以電話詐騙，謊稱伊涉及擄人勒贖案件，刻由檢察官
    偵辦中，須將其帳戶內之款項領出，使其不疑有他，乃自其
    設於臺灣銀行黎明分行、臺中黎明郵局之帳戶內共提領184
    萬元返家，並陷於錯誤，而於98年4月22日下午5時許在伊住
    處，任由一姓名不詳之年輕人以查扣為由取走等情，業據其
    提出其上開金融機構之存摺內頁交易明細在卷可證（見99年
    度偵字第489號卷第21至23頁），是被告所搭載之「阿家」
    等3名成年男子，應屬詐騙集團成員，且該詐騙集團施用詐
    術向原告騙得184萬元得逞等節，堪可認定。
  2.被告於案發後，初次於98年6月30日接受警方詢問時，對於
    警方詢問：「98年4月22日下午約16時至18時間，你有無駕
    駛2821-XA自小客車行經彰化縣花壇鄉○○路○○道？」一
    情，供稱：「沒有，我是經由名間、集集、水里再回到日月
    潭，去程也是一樣。」云云（見98年度他字第1404號卷第6
    頁背面），足見刻意隱瞞其於98年4月22日下午駕車滯留彰
    化縣花壇鄉之事實。又被告因本案於98年12月18日第2次接
    受警方詢問時，對於警方詢問：「本（98）年4月21日至4月
    23日你人在何處？」一情，供稱：「98年4月22日凌晨我與
    我老婆楊書珊有到彰化縣田中鎮我老婆的姊姊居住處所居住
    ，當日醒來後自己開車（2821-XA）去臺中市○○○○路、
    松竹路附近看中古車，還沒看車時，在10時許遇到朋友綽號
    『阿佳』（在附近中古車行上班、真實姓名我不知道）【按
    因係音譯之故，與前述所指綽號『阿家』為同一人】，他跟
    我講有事要去彰化市，要我載他們3個人去一下。之後在彰
    化市附近一直繞，繞到當日下午5時許他們叫我送他們到台
    中縣大里市，綽號阿佳說今天麻煩我那麼久了，就拿新台幣
    3千元給我補貼油錢，我拿完錢後就回田中鎮找我老婆了。
    」云云（見99年度偵字第489號卷第4頁背面、第5頁），亦
    刻意隱瞞其於98年4月21日下午3時19分許，以其身分資料在
    彰化縣彰化市○○路174巷15號之凱登汽車旅館辦理投宿一
    事，此有凱登汽車旅館住宿旅客名單3紙卷附可佐。再參之
    被告於98年12月18日檢察官偵訊時供稱：其於98年4月21日
    載「阿家」等人去凱登汽車旅館後，其在房間坐一下就回田
    中云云（見98年度偵字第10612號卷第88頁），於99年8月5
    日本院刑事庭審理時亦供稱：其當日進汽車旅館後，約3、4
    個鐘頭，在當晚8時左右離去回田中云云（見本院99年度訴
    字第228號卷第39頁背面）；然對照其使用之門號000000000
    0號行動電話，於98年4月21日晚上11時5分之基地臺位置，
    仍於彰化縣彰化市○○○街48號5樓一情，有通聯記錄1份在
    卷可參（見99年度偵字第489號卷第8頁背面），足徵被告對
    其於98年4月21日當晚之行蹤亦多所掩飾。
  3.本件從被告上述於案發之初迄至本院刑事庭審理期間，對其
    於98年4月21日搭載「阿家」等人後，至98年4月22日當日間
    之行蹤，均刻意隱瞞而不願吐實；對照被告於本院刑事庭審
    理時供稱：98年4月22日，「阿家從上車之後，陸續都在打
    電話，打一下停一下」、「(該)年輕人下車期間，阿家也有
    再講電話，他講話的內容，不是跟被害人交談，是公司那邊
    另外有人打電話給阿家，要等那個年輕人出來，再把年輕人
    載走」（見本院99年度訴字第228號刑事卷第40頁）、「（
    問：(電話)對話內容？）聽對方指示要去哪裡，對方在電話
    中跟他報路，指示他怎麼走。」、「感覺他們電話很多，一
    直講。他們有講地址在哪裡哪裡，說到了再打電話給對方。
    」、「（問：你載阿家等3人在彰化逛時，你沒有說要直接
    載他們到朋友家門口？）沒有，他們在找路，亂報，一下左
    轉一下右轉。後來就叫我在某一個地方等一下。」（見本院
    99年度訴字第228號刑事卷第214頁背面至215頁背面）等語
    ，亦即被告自98年4月22日中午12時10分許起（參上述通聯
    記錄所示之基地台位置起訖時間），即搭載「阿家」等人至
    彰化縣花壇鄉內，「阿家」等人說欲訪友，卻無確切地址，
    且其等一直在花壇鄉內亂逛滯留至同日下午5時許，期間「
    阿家」等人又係頻頻對外接行動電話依指示行事，嗣後又有
    同車之某不詳姓名之年輕人帶包包下車，並旋即攜帶包包大
    步上車，要其駕車離去。對此與社會生活常情不合之情狀，
    被告於案發時為年滿32歲之成年人，有相當之社會經驗，對
    於政府多年來一再宣導之電話詐欺犯罪情事，應多所知悉，
    其面對「阿家」等人說要訪友，卻無確切地址，而在花壇鄉
    ○○路長達5個小時之內，於找到「朋友」處時，卻不是逕
    自停車在朋友家門口，由全車4人下車入內喝個茶、聊個天
    ，竟是單由一人下車，復旋即折返離去。衡情被告於搭載「
    阿家」等人在彰化縣花壇鄉境內亂逛之際，應可預見「阿家
    」等人當時係與所屬詐騙集團在從事詐騙取財行為，而其搭
    載其等前往被害人處取得詐騙所得之贓款，適足以助成「阿
    家」等人暨所屬詐騙集團達成詐取財物之目的無疑。綜上，
    堪認被告上開辯解，均係卸責之詞，不足採信。
  (三)按因故意或過失，不法侵害他人之權利者，負損害賠償責任
    ；數人共同不法侵害他人之權利者，連帶負損害賠償責任。
    造意人及幫助人，視為共同行為人。民法第184條第1項前段
    、同法第185條第1項前段、第2項分別定有明文。本件被告
    駕駛自用小客車搭載詐騙集團成員，依其等指示前往原告住
    處附近，幫助其等俟機下車前往原告住處取得所詐騙之款項
    ，再搭乘原告所駕駛之車輛逃逸，以逃避追查，業如前述，
    被告自屬上開法條中所謂幫助人，依法視為共同行為人，應
    與實際實施詐欺之行為人連帶負損害賠償責任。是原告本於
    侵權行為之法律關係，請求被告負損害賠償責任，依法自屬
    有據。
  (四)綜上，原告因被告之侵權行為受有184萬元之損害，則其依
    據民法第184條第1項前段、同法第185條規定，請求被告賠
    償184萬元，及自刑事附帶民事起訴狀繕本送達之翌日即99
    年2月24日起至清償日止按週年利率5％計算之法定遲延利息
    ，洵屬正當，應予准許。
四、本件事證已臻明確，兩造其餘攻擊防禦方法或舉證，經核與
    判決之結果不生影響，爰不逐一論駁，併此敘明。
五、據上論結，本件原告之訴為有理由，依民事訴訟法第78條，
    判決如主文。
中    華    民    國    100    年    5    月    31    日
                  民事第一庭   法  官     黃楹榆
以上正本係照原本作成。
如不服本判決，應於送達後20日內，向本院提出上訴狀並表明上
訴理由，如於本判決宣示後送達前提起上訴者，應於判決送達後
10日內補提上訴理由書（須附繕本）。如委任律師提起上訴者，
應一併繳納上訴審裁判費。
中    華    民    國    100    年    5    月    31    日
                               書記官     彭月美